【裁判字號】    89,台上,7909
【裁判日期】    891227
【裁判案由】    妨害自由
【裁判全文】
最高法院刑事判決                              八十九年度台上字第七九○九號
    上  訴  人  乙○○
                丙○○
                甲○○
右上訴人等因妨害自由案件，不服台灣高等法院中華民國八十七年三月三十日第二審
判決（八十六年度上訴字第六五一八號，起訴案號：台灣宜蘭地方法院檢察署八十六
年度偵字第五二七、七七六、一八八七號），提起上訴，本院判決如左：
    主  文
原判決撤銷，發回台灣高等法院。
    理  由
本件原判決認定上訴人乙○○、丙○○夫妻因借錢予吳文信，吳文信積欠其等新台幣
（下同）三百萬元逃匿，乙○○乃於前往宜蘭縣宜蘭市萬花筒ＫＴＶ消費時，告知該
ＫＴＶ負責人吳燈富及范山海、上訴人甲○○等人，適吳文信亦積欠該ＫＴＶ消費款
四十餘萬元，甲○○、范山海、吳燈富等人即與乙○○、丙○○夫妻基於共同犯意之
聯絡，要以強暴、脅迫手段向吳文信催討債務，並由丙○○影印吳文信所簽發之三百
萬元支票交付甲○○。嗣吳文信因欲將登記在其配偶李美玲名下之車牌號碼ＦＵ－二
二八八號自小客車售予許廷彰，許廷彰於八十五年七月六日下午七時許，駕駛上開車
輛欲返回台北，行經宜蘭市○○路橋頭力行國校旁時，因小客車故障下車加水，甲○
○、范山海、吳燈富等人與亦有犯意聯絡之另三、四名不詳姓名成年男子即尾隨而至
，質問許廷彰之身分，許廷彰否認是吳文信，甲○○等人竟以先押上車再說，取去許
廷彰之車鑰匙後，以不明刀械將許廷彰挾持上吳燈富駕駛之車牌號碼ＥＶ－三五一九
號小客車，甲○○坐於駕駛座旁，范山海與二名不詳姓名之男子則在後座控制許廷彰
之行動，並即驅車駛往宜蘭縣龍潭小礁溪，而另二名不詳姓名男子則騎機車在後尾隨
，途中經甲○○等人確認許廷彰之身分，雖已知所挾持者並非吳文信本人，但為自許
廷彰身上獲悉吳文信之下落，甲○○等人仍將車開往小礁溪山上，旋分持木棍毆打許
廷彰，使之受有後枕、右腰、右前臂血腫、擦傷等傷害，嗣將許廷彰押往春秋畫廊，
脅迫許廷彰以電話與吳文信聯絡，乃由吳燈富與吳文信約定在萬花筒ＫＴＶ商談，許
廷彰乃被押往萬花筒ＫＴＶ，嗣乙○○、丙○○亦經甲○○通知到場，因吳文信堅稱
與乙○○間三百萬元債務已處理完畢，乙○○、丙○○夫婦見債務無法立即解決，乃
先行離去。而吳燈富則另向吳文信催討積欠萬花筒ＫＴＶ之消費款，吳文信為恐遭不
利，除允諾拿出三十萬元外，另同意以上開車輛抵償所欠消費款，甲○○等人始於同
年月七日四時許，准許許廷彰隨同吳文信離去等情，因而維持第一審依牽連犯關係從
一重論處上訴人等共同以強暴方法剝奪人之行動自由各罪刑（甲○○為累犯）之判決
，駁回上訴人等在第二審之上訴，固非無見。
惟查：(一)按共同正犯之所以應對其他共同正犯所實施之行為負其全部責任者，以就其
行為有犯意之聯絡為限，若他犯所實施之行為，超越原計劃之範圍，而為其所難預見
者，則僅應就其所知之程度，令負責任，未可概以共同正犯論。本件原判決事實認定
，上訴人等與范山海、吳燈富基於共同犯意之聯絡，要以強暴、脅迫手段向吳文信催
討債務等情，苟此項認定屬實，則乙○○、丙○○僅與甲○○、吳燈富、范山海等人
謀議欲以強暴、脅迫手段對付吳文信，而未謀議以非法方法剝奪許廷彰行動自由及毆
打許廷彰。參諸吳燈富於警訊已供稱：吳文信乃其店裡常客，其認識吳文信，甲○○
、范山海在宜蘭市力行國校附近看到吳文信所有ＦＵ－二二八八號小客車停在路邊，
乃通知其趕至現場，其趕至時，看到開車之人並非吳文信等語（見偵字第五二七號卷
第三頁正、背面），則吳燈富、甲○○、范山海等人於強押許廷彰時，應已知悉其等
所押之人並非吳文信。其等既已明知許廷彰並非吳文信，而仍以先押上車再說之心態
，強押許廷彰，則其等是否臨時起意強押許廷彰﹖應予究明。原判決對於乙○○、丙
○○如何與吳燈富、范山海、甲○○間，有妨害許廷彰自由及毆打許廷彰成傷之犯意
聯絡及行為分擔，事實欄並未明確認定，理由內亦未詳加說明，遽論乙○○、丙○○
為共同正犯，併有應於審判期日調查之證據未予調查及理由不備之可議。(二)次按訊問
被告應先告知下列事項：一犯罪嫌疑及所犯所有罪名。罪名經告知後，認為應變更者
，應再告知。二得保持緘默，無須違背自己之意思而為陳述。三得選任辯護人。四得
請求調查有利之證據。刑事訴訟法第九十五條規定甚明。本件原審於訊問上訴人等時
，並未踐行上開程序，有其訊問及審判筆錄可憑，其訴訟程序之進行，於法自有未合
，併予指明。上訴人等上訴意旨，執以指摘原判決違法，非無理由，應認有撤銷發回
更審之原因。又原判決既經撤銷發回，原判決理由五不另為無罪諭知部分，基於審判
不可分原則，亦一併撤銷發回，附此明。
據上論結，應依刑事訴訟法第三百九十七條、第四百零一條，判決如主文。
中      華      民      國    八十九    年     十二     月    二十七    日
                              最高法院刑事第十庭
                                  審判長法官  莊  登  照
                                        法官  洪  明  輝
                                        法官  蔡  清  遊
                                        法官  黃  一  鑫
                                        法官  林  秀  夫
      右正本證明與原本無異
                                              書  記  官
中      華      民      國     九十     年      一      月      四      日


司法院資訊處製作；財團法人民間司法改革基金會備份。
